臺灣高雄地方法院刑事判決　　　　　　　96年度易字第2656號
公　訴　人　臺灣高雄地方法院檢察署檢察官
被　　　告　甲○○
　　　　　　　　　　　號
上列被告因詐欺案件，經檢察官提起公訴（96年度偵字第19091
號），本院判決如下：
    主  文
甲○○幫助犯詐欺取財罪，處有期徒刑肆月，如易科罰金，以銀
元佰元即新壹幣玖佰元折算壹日；減為有期徒刑貳月，如易科
罰金，以銀元佰元即新壹幣玖佰元折算壹日。
    事  實
一、甲○○於民國95年3 月17日至高雄縣鳳山市○○路95號合作
    金庫商業銀行鳳山分行（下稱合庫鳳山分行），申辦帳號：
    0000000000000 號帳戶存摺、提款卡使用，本應將前述存摺
    及提款卡妥善保管且不得交付他人違法使用，復明知提供自
    己之金融帳戶之存摺、提款卡、印章及密碼予陌生人士使用
    ，常與財產犯罪密切相關，可能被犯罪集團所利用，以遂渠
    等恐嚇取財或詐欺犯罪及隱匿、掩飾渠等犯罪所得財物或財
    產上利益之目的，竟仍基於容任其所提供之帳戶可能被他人
    實施詐欺取財犯罪之不確定故意，於95年5月2日前某日，在
    不詳地點，將上開帳戶存摺、提款卡提供予真實姓名年籍不
    詳之人所組成之詐財集團使用，供該詐財集團向不特定民眾
    詐財匯款之用。而該集團成員係以電話向不特定民眾佯稱其
    親友為他人借款作保，因借款人未能還款，而遭拘禁，要求
    該民眾至提款機轉帳相當數額之款項始會釋放其親友云云，
    致有丙○○因誤信前揭事項而陷於錯誤，於95年5月2日依該
    集團成員指示將新臺幣（下同）10萬元匯入前開甲○○之合
    庫鳳山分行帳戶內，嗣因丙○○發覺有異報警處理，始知上
    情。
二、案經高雄縣政府警察局移送臺灣高雄地方法院檢察署檢察官
    偵查起訴。
    理  由
一、證據能力之審酌：
(一)按「被告以外之人於審判外之言詞或書面陳述，除法律有規
    定者外，不得作為證據。」刑事訴訟法第159 條第1 項固定
    有明文。惟按「被告以外之人於審判外之陳述，雖不符前4
    條之規定，而經當事人於審判程序同意作為證據，法院審酌
    該言詞陳述或書面陳述作成時之情況，認為適當者，亦得為
    證據。當事人、代理人或辯護人於法院調查證據時，知有第
    159 條第1 項不得為證據之情形，而未於言詞辯論終結前聲
    明異議者，視為有前項之同意。」刑事訴訟法第159 條之5
    亦規定甚明。本件被害人丙○○於警詢中之供述，雖屬被告
    以外之人於審判外之言詞陳述，惟被告於本院準備程序時，
    就起訴書所載證明被告犯罪事實之證據清單上所列各項證據
    之證據能力，已明確表示「沒有意見」，且於本院調查證據
    時，亦未於言詞辯論終結前聲明異議，本院審酌該等陳述係
    執法機關依法定程序詢問而做成，並無何違法不當之處，亦
    無不足採信之情況，認以之做為證據，應屬適當，該等陳述
    應有證據能力。
(二)本件合庫鳳山分行提出之被告上開帳戶之開戶資料、交易明
    細，及被害人於警詢時所提之大園鄉農會匯款回條，雖屬被
    告以外之人於審判外之書面陳述，依刑事訴訟法第159 條第
    1 項之規定，本亦不得做為證據。惟按除顯有不可信之情況
    外，從事業務之人於業務上或通常業務過程所須製作之紀錄
    文書、證明文書，得為證據，刑事訴訟法第159 條之第2 款
    定有明文。蓋從事業務之人在業務上或通常業務過程所製作
    之紀錄文書、證明文書，因係於通常業務過程不間斷、有規
    律而準確之記載，通常有會計人員或記帳人員等校對其正確
    性，大部分紀錄係完成於業務終了前後，無預見日後可能會
    被提供作為證據之偽造動機，其虛偽之可能性小，何況如讓
    製作者以口頭方式於法庭上再重現過去之事實或數據亦有困
    難，因此其亦具有一定程度之不可代替性，除非該等紀錄文
    書或證明文書有顯然不可信之情況，否則有承認其為證據之
    必要。查被告上開帳戶之開戶資料、被害人所提匯款回條之
    書面陳述，係屬銀行辦理開戶及存提業務者於為客戶辦理開
    戶、辦理提款之通常業務過程後所製作之紀錄，被告上開帳
    戶之交易明細，則係從事存提款業務者於通常業務過程鍵入
    電腦所製作之紀錄，經列印後付與本院，該等證物性質上均
    與業務製作之文書無異，揆諸前開法條意旨，得為證據。
二、訊據被告矢口否認有何幫助詐欺之犯行，辯稱：我沒有將帳
    戶交給別人使用，我於95年3 月24日，將合庫鳳山分行的存
    摺、提款卡及密碼放在停放於家門口之機車前面置物箱內，
    後來同年5 月12日發現被偷，當伊發現遺失後沒有去報案，
    只打電話跟銀行掛失云云。經查：
  （一）確有不詳姓名之詐欺集團成員，曾利用被告所有之前開
        合庫鳳山分行帳戶，於95年5 月2 日，以電話向被害人
        丙○○佯稱其兒子因幫人擔保作證而借款人未還款故其
        兒子在伊手上，須付新臺幣十萬元才會將其兒子放回，
        致被害人陷於錯誤，依指示於同日匯款10萬元匯至詐騙
        者所提供即被告之前開合作金庫銀行帳戶內，被害人嗣
        發覺受騙後，乃於同日立即報警等情，業經被害人於警
        詢時指述綦詳（見偵查卷第2-2 頁），被告亦不否認，
        復有大園鄉農會匯款回條、合庫鳳山分行95年5 月18日
        合金鳳存字第0960003035號函暨所附開戶資料、交易明
        細各乙份在卷可稽（見警卷第4-1 、5-1 至5-3 頁），
        應堪信為真實。
  （二）次查本件詐欺被害人之成員均未到案，就現存之證據資
        料而言，並無證據證明被告為該集團之成員，雖被害人
        之款項確實遭匯至被告前揭帳戶內業如前述，但既無證
        據證明該匯入之款項係被告提款，自無從認定被告之詐
        欺行為。然上開詐欺集團所使用者既為被告之帳戶，自
        應依法判斷被告是否有提供帳戶予詐欺集團之行為。被
        告雖否認提供前開帳戶予詐欺集團成員使用，辯稱其於
        95 年3月17日開戶後就將存簿、提款卡等放在家中，95
        年3 月24日將前開帳戶之金融卡、存簿、密碼放於機車
        前面置物箱內是要去辦理銷戶，前面置物箱內不可以上
        鎖，後來同年5 月12日發現被偷，當伊發現遺失後沒有
        去報案，只打電話跟銀行掛失，銀行有說已完成受理云
        云，惟查金融帳戶、提款卡為個人重要信用及財產憑據
        ，被告竟將存摺、提款卡連同密碼置放在未加鎖之機車
        置物箱內，此顯與常情不符，其次被告於偵查中經檢察
        官訊問時，可明確無誤說出其帳戶密碼，被告既能依憑
        記憶立即說出密碼，顯無將密碼另行寫出並與存摺放置
        在一起之必要，蓋一般人均知密碼與存摺一起放置若被
        偷將有被立即盜領之風險，被告稱其將存摺與密碼都放
        於機車前面置物箱一併被偷走之辯詞亦不足採。被告復
        稱其在95年5 月12日發現存摺被偷後有打電話向合庫鳳
        山分行辦理掛失，但由合庫鳳山分行96年8 月27日回覆
        本院之函文可知，被告從未曾以電話或書面辦理上開帳
        戶之掛失，按一般人在發現自己帳戶遺失後，通常均會
        立即報警或向金融機構掛失止付，以防存款遭盜領，被
        告竟未立即掛失，更有悖於常理，被告另稱其尚有彰化
        銀行、土地銀行及臺灣銀行之帳戶，若有提供合庫鳳山
        分行存摺等予詐騙集團之行為，彰化銀行等三家銀行摺
        也會一併提供，但實際上並非如此，以此可反證被告並
        無提供合庫鳳山分行之存摺等予詐騙集團之行為云云，
        惟查被告是否自己持有其彰化銀行等3 家銀行之帳戶，
        與被告有無將其合庫鳳山分行之帳戶賣予詐騙集團，二
        者實毫無任何關聯性，賣帳戶者僅將自己某一部分存摺
        出賣，其他存摺仍留下供己使用實屬事理之常，被告上
        開所辯全與事理不符不足採信。
  （三）另自犯罪集團之角度審酌，渠等既知利用他人之帳戶掩
        飾犯罪所得，當知社會上一般正常之人如帳戶存摺、提
        款卡、印鑑遭竊或遺失，為防止拾得或竊得之人盜領其
        存款或做為不法使用而徒增訟累，必於發現後立即報警
        或向金融機構辦理掛失止付，在此情形下，如仍以該帳
        戶作為犯罪工具，則在渠等向他人詐騙或恐嚇，並誘使
        或逼迫被害人將款項匯入該帳戶後，極有可能因帳戶所
        有人掛失止付而無法提領，則渠等大費周章從事於犯罪
        之行為，甘冒犯罪後遭追訴、處罰之風險，卻只能平白
        無故替原帳戶所有人匯入金錢，而無法得償犯罪之目的
        ，則犯罪集團若非確定該帳戶所有人不會報警或掛失止
        付，以確定渠等能自由使用該帳戶提款、轉帳，當不至
        於以該帳戶從事犯罪。綜上論述，被告所辯前揭帳戶之
        存摺及提款卡業已遺失乙節，顯不足採且詐騙集團以他
        人之帳戶存摺供其犯罪所得使用，事先必須能確信可掌
        握、使用該存摺，否則該存摺所有人如遺失或失竊，或
        報警或向申辦存摺之金融機構掛失，則渠等犯罪所匯入
        之金額，豈不遭凍結無法取回，故詐騙集團諒無使用來
        路不明之帳戶作為犯罪工具之理，益徵被告有將所申請
        之帳戶交由不法集團用以作犯罪使用之行為，其前揭所
        辯顯係臨訟卸責飾詞，尚難採信。
  （四）按刑法上之故意，分為直接故意（確定故意）與間接故
        意（不確定故意），行為人對於構成犯罪之事實，明知
        並有意使其發生者為直接故意，行為人對於構成犯罪之
        事實，預見其發生而其發生並不違背其本意者為間接故
        意，間接故意與有認識的過失之區別，在於二者對構成
        犯罪之事實雖均預見其能發生，但前者對其發生並不違
        背其本意，後者則確信其不發生。衡諸常情，於金融機
        構開設帳戶，請領存摺、金融卡一事，係針對個人身分
        之社會信用而予以資金流通，具有強烈之屬人性，而金
        融帳戶為個人理財之工具，申請開設金融帳戶並無任何
        特殊之限制，且一人得在不同之金融機構申請數個存款
        帳戶使用，此乃眾所週知之事，則依一般人之社會經驗
        ，若遇有人不以自己名義申請開戶使用，反而使用他人
        之金融帳戶供己使用，均應知他人要求提供帳戶，係欲
        藉該帳戶取得不法犯罪所得，且欲以之隱匿帳戶內資金
        之實際取得人之身分，被告對此自難諉為不知，是被告
        應可預見其將帳戶提供予他人，可能幫助他人從事財產
        犯罪，顯具有幫助他人犯罪之不確定故意甚明。從而，
        本件事證明確，被告幫助詐欺之犯行堪以認定，自應依
        法論科。
三、論罪科刑部分：
  （一）按被告行為後，如附表所示之相關法律均業經變更，並
        俱於95年7 月1 日施行，玆經比較結果，就論罪科刑及
        易科罰金部分（易刑處分無需與論罪科刑部分為整體比
        較以定其適用），裁判時法均未較為有利，從而依刑法
        第2 條第1項 規定，均應適用各該行為時法，亦即修正
        前刑法。另本件被告所犯刑法第339 條第1 項之罪，其
        法定刑中有罰金刑，揆諸上開說明，除應適用修正前之
        刑法第33條第5 款規定，定其罰金刑之最低度刑外，亦
        於95年7 月1 日施行之刑法施行法第1 條之1 之規定，
        僅係規範如何將刑法分則罰金刑之單位由「銀元」轉換
        為「新臺幣元」，未就各該分則之實際內涵加以變更，
        尚不生新舊法比較之問題，是應依現行、有效之刑法施
        行法第1 條之1 此一裁判時法，取代罰金罰鍰提高標準
        條例第1 條前段規定，提高上開規定之最高度罰金刑（
        最高法院95年度台上字第6159號判決意旨參照），此外
        刑法第30條部分雖亦有文字修正，惟不涉罪刑實質內容
        之變更，應無比較適用之問題。
  （二）核被告所為，係犯刑法第339 條第1 項、刑法第30條第
        1 項前段之詐欺取財罪幫助犯，爰依刑法第30條第2 項
        之規定，減輕其刑。被告雖辯稱其罹患有中度精神障礙
        疾病，若被認定有罪請依刑法第19條規定予以不罰或減
        輕其刑云云，惟查經本院當庭勘驗被告精神狀態，被告
        對本院所問之問題，均能清楚問題之意思並能作明確回
        答，被告並無任何精神障礙情形，而被告是否有精神障
        礙本為法院可依職權認定之事項，並不受行政機關是否
        有出具精神障礙手冊及其內容之拘束，故被告上開答辯
        並不可採。爰審酌被告正值青壯，非無謀生能力，竟因
        貪圖小利，將個人帳戶提供他人詐欺取財使用，紊亂社
        會正常交易秩序，並使不法之徒藉此輕易從事犯罪，檢
        警難以追查緝捕，增加被害人尋求救濟之困難，亦使不
        法犯罪集團得以順利掩飾詐欺所得財物，及被害人因此
        遭詐騙金額、被告事後否認犯行態度不佳、本件犯行及
        其僅為幫助行為，實際所得利益應屬不多等一切情狀，
        量處如主文所示之刑，並諭知易科罰金之折算標準，以
        資懲儆。又本件被告犯罪時間在96年4 月24日以前，合
        於減刑條件，爰依中華民國96年罪犯減刑條例第2 條第
        1 項第3 款之規定，應減其宣告刑2 分之1 如主文所示
        ，並諭知易科罰金之折算標準。至被告所交付之上開帳
        戶、存摺及提款卡等物，雖係供犯罪所用之物，然既已
        交付該真實姓名年籍均不詳之人使用，顯已移轉其所有
        權予該人，而非被告所有，且均非違禁物，亦無證據足
        資證明係屬應沒收之物，又因幫助犯不適用責任共同之
        原則，對正犯所有供犯罪所用或因犯罪所得之物，勿庸
        併為沒收之宣告（最高法院88年度臺上字第6234號判決
        參照），爰不另為沒收之宣告，併予敘明。
據上論斷，應依刑事訴訟法第299 條第1 項前段，刑法第2 條第
1 項前段、第30條第1 項、第2 項、第339 條第1 項、修正前刑
法第41條第1 項前段，刑法施行法第1 條之1 ，中華民國96年罪
犯減刑條例第2 條第1 項第3 款、第7 條第1 項、第2 項，判決
如主文。
本案經檢察官乙○○到庭執行職務。
中　　華　　民　　國　　96　　年　　11　　月　　28　　日
                  刑事第九庭  審判長法  官  張世賢
                                    法  官  王奕勛
                                    法　官  黃紀錄
以上正本證明與原本無異。
如不服本判決應於收受本判決後10日內向本院提出上訴書狀，並
應敘述具體理由，如未敘述上訴理由者，應於上訴期間屆滿後20
日內補提理由書狀於本院（均須按他造當事人之人數附繕本）「
切勿逕送上級法院」。
中　　華　　民　　國　　96　　年　　11　　月　　28　　日
　 　　　　　　　　　　　　　　　　 書記官  林志衡
中華民國刑法第339條（普通詐欺罪）
意圖為自己或第三人不法之所有，以詐術使人將本人或第三人之
物交付者，處5 年以下有期徒刑、拘役或科或併科1 千元以下罰
金。
以前項方法得財產上不法之利益或使第三人得之者，亦同。
前二項之未遂犯罰之。
附表
┌──────┬─────────────┬─────────────┬───────┬────┐
│相關變更條文│行為時法（下稱舊法）之內容│裁判時法（下稱新法）之內容│比  較  理  由│備    註│
├──────┼─────────────┼─────────────┼───────┼────┤
│【罰金刑最低│罰金：（銀元）1 元以上。  │罰金：新臺幣1000元以上，以│罰金刑之最低度│舊法有利│
│度刑之變更】│                          │百元計算之。              │刑，由銀元10元│。      │
│刑法第33條第│                          │                          │（依前述也提高│        │
│5 款：      │                          │                          │10倍）即新臺幣│        │
│            │                          │                          │30元，提高為新│        │
│            │                          │                          │臺幣1000元。  │        │
├──────┼─────────────┼─────────────┼───────┼────┤
│【易科罰金折│犯最重本刑為5 年以下有期徒│犯最重本刑為5 年以下有期徒│易科罰金折算標│舊法有利│
│算標準變更】│刑以下之刑之罪，而受6 個月│刑以下之刑之罪，而受6 個月│準由銀元300 元│。      │
│修正前刑法第│以下有期徒刑或拘役之宣告…│以下有期徒刑或拘役之宣告者│即新臺幣900 元│        │
│41條第1 項前│得以（銀元，下同）1 元以上│，得以新臺幣1000元、2000元│，提高為以新臺│        │
│段、修正前罰│3 元以下折算1 日，易科罰金│或3000元折算1 日，易科罰金│幣1000元、2000│        │
│金罰鍰提高標│。依刑法第41條易科罰金…就│。                        │元或3000元折算│        │
│準條例第2 條│其原定數額提高為100 倍折算│                          │1 日。        │        │
│→現行刑法第│1 日；法律所定罰金數額未依│                          │              │        │
│41條第1 項前│本條例提高倍數，或其處罰法│                          │              │        │
│段          │條無罰金刑之規定者，亦同。│                          │              │        │
╠═╤════╧═════════════╧═════════════╧═══════╧════╣
║結│1.論罪科刑方面，茲經整體比較結果，以舊法較為有利。                                        ║
║論│2.易刑規定方面（尚無須與論罪科刑規定整體適用）：以舊法之易科罰金折算標準較低，較為有利。  ║
╰═╧═════════════════════════════════════════════╝
